【裁判字號】    97,簡上,76
【裁判日期】    970723
【裁判案由】    確認本票債權不存在
【裁判全文】
臺灣士林地方法院民事判決              97年度簡上字第76號
上   訴   人  丙○○○
兼訴訟代理人  丁○○
被 上  訴 人  乙○○
兼訴訟代理人  甲○○
上列當事人間確認本票債權不存在事件，上訴人對於中華民國97
年3 月11日本院士林簡易庭96年度士簡字第1359號第一審判決提
起上訴，本院於97年7月17日言詞辯論終結，判決如下：
    主      文
原判決廢棄。
被上訴人在第一審簡易之訴駁回。
第一、二審訴訟費用新臺幣貳仟伍佰元由被上訴人連帶負擔。被
上訴人應連帶賠償上訴人所預繳之訴訟費用新臺幣壹仟伍佰元。
    事實及理由
一、被上訴人起訴主張：上訴人於民國95年6 月間，為請託被上
    訴人甲○○於本院95年度重訴字第14號分配表異議之訴事件
    （下稱「另案訴訟」）中提出訴狀並出庭作證，以利由上訴
    人丙○○○擔任董事長、上訴人丁○○擔任總經理之上林紡
    織股份有限公司（下稱「上林紡織公司」）於本院93年度執
    字第10612 號強制執行事件（下稱「系爭執行事件」）中爭
    取更多之分配金額，遂約定於另案訴訟確定後，上訴人應將
    其於系爭執行事件所受領之分配款10分之1 給付予被上訴人
    甲○○作為報酬。為免口說無憑，乃由上訴人丁○○以開票
    或付現等方式，先行給付新臺幣（下同）10萬元之報酬予被
    上訴人甲○○，伊等則於95年6 月21日共同簽發如附表所示
    之本票（下稱「系爭本票」）交予上訴人丁○○，以作為完
    成前開事務之擔保。詎上訴人於被上訴人甲○○完成所託後
    ，卻拒不返還系爭本票，復由上訴人丙○○○執系爭本票向
    本院聲請裁定准予強制執行獲准（96年度票字第7699號），
    爰依法請求確認系爭本票債權不存在等語。
二、上訴人則以：被上訴人簽發系爭本票之目的，乃在擔保對上
    訴人丙○○○借款債務之清償。而上訴人丁○○僅係上訴人
    丙○○○交付借款及收受系爭本票之代理人，非系爭本票之
    執票人，亦非被上訴人之債權人，與本件糾紛無涉。若伊等
    果如被上訴人所稱，有請託被上訴人甲○○於另案訴訟出庭
    作證之情，怎敢要求被上訴人共同簽發系爭本票作為擔保？
    怎可能於另案訴訟判決前之96年1 月4 日及同年10月10日寄
    發存證信函催告被上訴人返還前開借款？被上訴人於收受前
    開存證信函後，又怎會毫無辯駁之詞？況票據行為屬不要因
    行為，伊等就系爭本票之原因關係本無庸負舉證責任等語，
    資為抗辯。
三、原審對於被上訴人之請求，判決其全部勝訴。上訴人全部聲
    明不服，並聲明：原判決廢棄；被上訴人第一審之訴駁回。
    被上訴人則聲明：請求駁回上訴。
四、兩造不爭執之事實：
  (一)被上訴人於95年6 月21日共同簽發系爭本票交予上訴人丁○○。
  (二)上訴人丙○○○持系爭本票向本院聲請裁定准予強制執行（
    96年度票字第7699號）。
  (三)上訴人丁○○先後於95年6 月21日交付2 萬元現金，再於同
    年6 月22日交付發票人為上林紡織公司、發票日為同年7 月
    1 日、面額各為3 萬元及4 萬元之支票2 紙，又於同年6 月
    26日交付發票人為上林紡織公司、發票日為同日之支票1 紙
    ，合計共10萬元予被上訴人甲○○。
  (四)被上訴人甲○○曾於另案訴訟中應上訴人丙○○○所經營上
    林紡織公司之聲請而出庭作證。
五、得心證之理由：
    被上訴人主張系爭本票債務不存在等語，惟為上訴人所否認
    ，並以前揭情詞置辯。經本院於97年5 月26日準備程序依民
    事訴訟法第270 條之1 規定，整理並協議兩造簡化本件爭點
    為：(一)除上訴人郭麗華外，上訴人丁○○是否亦為系爭本票
    之執票人？(二)被上訴人簽發系爭本票之原因關係究為擔保被
    上訴人甲○○於另案訴訟出庭作證並提出書狀，抑係擔保借
    款之返還？茲詳述如下：
  (一)除上訴人郭麗華外，上訴人丁○○是否亦為系爭本票之執票
    人？
    1.被上訴人主張上訴人丁○○亦為系爭本票之執票人，惟為
      上訴人丁○○所否認，並辯稱伊僅係代理丙○○○收受系
      爭本票，非系爭本票之執票人，亦非被上訴人之債權人等
      語。經查，被上訴人簽發系爭本票後，雖係交付予上訴人
      丁○○，惟嗣後持系爭本票向本院聲請裁定准予強制執行
      者，則為上訴人丙○○○，為兩造所不爭執。而票據上權
      利之行使與票據之占有，在票據法上有不可分離之關係，
      非持有票據之執票人，不得行使票據上之權利。是縱被上
      訴人所辯伊等係因與上訴人丁○○間之糾紛而交付系爭本
      票等情屬實，惟上訴人丁○○既已將系爭本票交付予上訴
      人丙○○○，被上訴人復無法舉證證明上訴人丁○○為系
      爭本票之共同執票人，則其主張上訴人丁○○亦為系爭本
      票之執票人一節，即難憑採。上訴人丁○○辯稱伊非系爭
      本票執票人等語，堪予認定。
    2.按確認之訴，非原告有即受確認判決之法律上利益者，不
      得提起，民事訴訟法第247 條前段定有明文，而所謂「即
      受確認判決之法律上利益者」，須因法律關係之存否不明
      確，致原告在私法上之地位有受侵害之危險，而此項危險
      得以對於被告之確認判決除去之者，始為存在（最高法院
      27年上字第316 號判例參照）。被上訴人主張上訴人二人
      對伊等之系爭本票債權不存在，惟除上訴人丙○○○否認
      上情外，上訴人丁○○並不否認伊非系爭本票之債權人，
      亦從未向被上訴人主張系爭本票債權，是上訴人丁○○對
      被上訴人有無系爭本票之債權存在，即無不明確之情形，
      亦未導致被上訴人私法上之地位有受侵害之危險，非經判
      決確認，無以除去，是被上訴人訴請確認上訴人丁○○與
      伊等間系爭本票債權不存在，並無即受確認判決之法律上
      利益，揆諸前揭規定，被上訴人對上訴人丁○○提起本件
      確認之訴，即屬無據。
  (二)被上訴人簽發系爭本票之原因關係究為擔保被上訴人甲○○
    於另案訴訟出庭作證並提出書狀，抑係擔保借款之返還？
    按票據乃文義證券及無因證券，票據上之權利義務，悉依票
    上所載文義定之，與其基礎之原因關係各自獨立。票據上權
    利之行使，不以其原因關係存在為前提。執票人行使票據上
    權利時，就其基礎之原因關係確係有效存在，不負舉證責任
    。若票據債務人以自己與執票人間所存抗辯之事由，對抗執
    票人，依票據法第13條規定意旨觀之，固非法所不許，惟應
    由票據債務人就該抗辯事由負舉證之責任（最高法院71年度
    臺上字第3439號判決參照）。本件被上訴人已於系爭本票載
    明應記載事項而完成發票行為，上訴人丙○○○處於得行使
    票據權利之狀態，則就阻礙其行使票據權利之原因關係是否
    存在之事實，自應由票據債務人即被上訴人負舉證之責。被
    上訴人主張伊等共同簽發系爭本票之目的，乃在擔保被上訴
    人甲○○於另案訴訟中提出訴狀並出庭作證等情，惟為上訴
    人所否認，並以前揭情詞置辯。經查：
    1.上訴人固曾先後於94年11月23日及94年12月21日各預擬一
      份協議書（原審卷第61頁及本院卷第25頁。下稱「第一份
      協議書」及「第二份協議書」），分別載明於另案訴訟後
      ，如被上訴人確實讓上林紡織公司取得500 萬元及400 萬
      元之分配款時，上林紡織公司、丙○○○、丁○○即付50
      萬元予甲○○作為報酬等語，惟因雙方並未於系爭協議書
      上簽署，自不受該協議書之拘束。被上訴人雖主張嗣後兩
      造有口頭約定若上林紡織公司分配所得未逾500 萬時，應
      給付分配款10分之1 予被上訴人甲○○等情，惟為上訴人
      所否認，被上訴人就此復無法舉證以實其說，自不足採。
    2.上林紡織公司就系爭執行事件之債權分配表聲明異議，並
      對其他債權人黃雪娥等提起分配表異議之訴，上林紡織公
      司聲請訊問證人即本件被上訴人甲○○，被上訴人甲○○
      於95年6 月21日下午4 時出庭作證，嗣並以證人身分於95
      年7 月18日以陳報狀補述事實等情，固為兩造所不爭執。
      惟此部分僅能證明被上訴人甲○○確有於另案訴訟出庭作
      證及提出書狀，尚不足以證明兩造間確有約定如被上訴人
      甲○○於另案訴訟出庭作證及提出書狀，上訴人即給付上
      林紡織公司於系爭執行事件所獲得之分配款1/10作為報酬
      。則被上訴人主張伊等簽發系爭本票係為擔保被上訴人甲○○於另案訴訟出庭作證並提出書狀等情，即不足採。
    3.本件被上訴人既無法舉證證明阻礙上訴人丙○○○行使系
      爭本票權利之原因關係存在，則揆諸上開說明，上訴人丙○○○即無庸再行舉證證明系爭本票之原因關係係為擔保
      借款之返還，附此敘明。
六、綜上所述，被上訴人對上訴人丁○○提起本件確認之訴，欠
    缺即受確認判決之法律上利益，且亦無法舉證證明伊等簽發
    系爭本票之原因關係，係為擔保被上訴人甲○○於另案訴訟
    出庭作證並提出書狀，則其以被上訴人甲○○業已履行約定
    ，系爭本票所擔保之原因關係業已消滅為由，訴請確認上訴
    人對被上訴人之系爭本票債權不存在，為無理由，應予駁回
    。原審判決准許被上訴人之訴，自有未洽。是上訴人指摘原
    判決不當，求予廢棄改判，為有理由，爰判決如主文第1、2
    項所示。
七、本件第一審、第二審訴訟費用額確定為2,500 元（包括被上
    訴人所預繳之第一審裁判費1 千元及上訴人所預繳之第二審
    裁判費1,500 元），並應由被上訴人連帶負擔。故被上訴人
    應連帶賠償上訴人所預繳之訴訟費用1,500 元。
八、本件判決基礎已臻明確，兩造其餘之攻擊防禦方法及訴訟資
    料經本院斟酌後，核與判決不生影響，無一一論述之必要，
    併予敘明。
據上論結，本件上訴為有理由，依民事訴訟法第436 條之1 第3
項、第450條、第85條第2項、第87條第1 項，判決如主文。
中    華    民    國    97    年    7     月    23    日
                  民事第二庭  審判長法官  俞慧君
                              法      官  王本源
                              法      官  張國勳
以上正本證明與原本無異。
本件判決不得上訴。
中    華    民    國    97    年    7     月    24    日
                              書  記  官  周玉惠
附表：（本票）
┌───────┬────┬────┬───────┐
│  發  票  人  │發 票 日│到 期 日│金額（新臺幣）│
├───────┼────┼────┼───────┤
│甲○○、乙○○│95.06.21│95.08.21│    10萬元    │
└───────┴────┴────┴───────┘


司法院資訊處製作；財團法人民間司法改革基金會備份。
